【裁判字號】    98,訴,352
【裁判日期】    991224
【裁判案由】    返還租金
【裁判全文】
臺灣嘉義地方法院民事判決               98年度訴字第352號
原      告  莊婷妤
            莊如
            莊大慶
            傑士丁莊
            葛麗絲莊
前列五人共同
訴訟代理人  汪玉蓮律師
前列五人共同
複代理人    汪銀夏
被      告  莊為仁
訴訟代理人  蔡碧仲律師
            張宗存律師
            陳振榮律師
複  代理人  葉雅婷
上列當事人間返還租金事件，本院於中華民國99年12月10日言詞
辯論終結，判決如下：
    主  文
原告之訴及假執行之聲請均駁回。
訴訟費用由原告負擔。
    事實及理由
一、本件原告起訴主張：
（一）爰訴外人即原告之父親莊鐙璟於民國96年7月間於美國經
      醫生宣布罹患肝癌，只剩3個月的生命，並於同年10月19
      日病逝於美國，原告等5人係莊鐙璟之繼承人。嗣原告莊
      如依法聲請限定繼承，過程中調閱莊鐙璟之財產資料，
      始發現如附表所示之土地及建物（下合稱系爭房地），並
      經原告等為遺產分割協議，均由原告莊如繼承。然原告
      直至97年8月間才知如附表編號3所示之系爭3356建號建物
      全部由被告一人單獨使用。另如附表編號2所示之系爭335
      2建號建物則係出租予訴外人陳慶倫（杰合實業有限公司
      ），租期從95年10月1日至97年9月30日，租金由被告代為
      收受，且該屋另一共有人即莊鐙璟兄弟莊鐙福早在87年8
      月起即將該房屋交由原告之父親莊鐙璟處理。爰依法向被
      告請求下列之金額：
   1、就如附表編號2所示系爭3352建號建物請求返還租金部分
      ：
 （1）原告知悉被告將系爭建號3352建物出租與訴外人陳慶倫（
      杰合實業有限公司），訂定租期自95年10月1日至97年9月
      30日，承租人每月實付租金新臺幣（下同）27,600元之租
      賃契約乙情後，即委由林國一律師於97年8月15日發函予
      被告，請被告將自96年11月後所收受之租金及尚未兌領之
      所有租金支票交付予原告莊如，然被告卻置若罔聞。為
      此，原告莊如於臺灣臺北地方法院檢察署對被告提出侵
      占之告訴，案經該地檢署以97年度偵字24798號偵查結果
      認係屬民事糾葛，而對被告為不起訴處分。然被告在此侵
      占案件偵查過程中亦自承：「房地之租金是由伊代替莊鐙
      璟向陳慶倫收取」等語。職是，依被告陳述，其與莊鐙璟
      之法律關係應屬委任自明。
 （2）按「稱委任者，謂當事人約定，一方委託他方處理事務，
      他方允為處理之契約。」、「受任人因處理委任事務，所
      收取之金錢、物品及孳息，應交付於委任人」，民法第52
      8條、第541條第1項分別定有明文。次按，「委任關係，
      因當事人一方死亡、破產或喪失行為能力而消滅」、「無
      法律上之原因而受利益，致他人受損害者，應返還其利益
      。雖有法律上之原因，而其後已不存在者，亦同。」，同
      法第550條本文、第179條亦定有明文。復按「繼承，因被
      繼承人死亡而開始。」、「繼承人自繼承開始時，除本法
      另有規定外，承受被繼承人財產上之一切權利、義務。」
      、「繼承人有數人時，在分割遺產前，各繼承人對於遺產
      全部為公同共有。」，同法第1147條、第1148條、第1151
      條均分別定有明文。故就如附表編號2所示系爭3352建號
      建物對被告請求之金額如下：
    訴外人莊鐙璟生前部分：承上所述，被告於上開偵查程序
      中自承「房地之租金是由伊代替莊鐙璟向陳慶倫收取」。
      惟，被告於莊鐙璟生前未曾將其所收受之租金交付予莊鐙
      璟，故原告等5人爰依前揭繼承關係及委任關係規定，請
      求被告給付其所代收之租金358,800元﹝計算式：27,600
      元×13個月（95年10月份至96年10月份）＝358,800元﹞
      。
    訴外人莊鐙璟死後部分：又被告明知莊鐙璟已於96年10月
      19日死亡，則被告與莊鐙璟之委任關係於96年10月19日即
      已消滅。然被告於委任關係消滅後，卻未將尚未兌領之租
      金支票轉交予原告等人，依民法第179條之規定即屬無法
      律上之原因。況如前述，原告已委由律師發函予被告，請
      其將所收受之租金及尚未兌領之所有租金支票交付予原告
      ，被告卻未為之。因系爭3352建號建物莊鐙璟之應有部分
      由原告莊如繼承，故原告莊如依不當得利關係請求被
      告給付303,600元﹝計算式：27,600元×11個月（96年11
      月份至97年9月份）＝303,600元﹞。
   2、就如附表編號3所示系爭3356建號建物請求返還不當得利
      部分：按「無法律上之原因而受有利益，致他人受有損害
      者，應返還其利益」，民法第179條定有明文。又各共有
      人按其應有部分，對於共有物之全部雖有使用收益之權，
      惟共有人對於共有物之特定部分為使用收益，仍須徵得他
      共有人全體之同意，非謂共有人得對共有物之全部或任何
      一部有自由使用收益之權利。如共有人不顧他共有人之利
      益，而就共有物之全部或一部任意為使用收益，即屬侵害
      他共有人之權利，其逾越應有部分為使用收益，所受超過
      之利益，即為不當得利，有最高法院84年度台上字第2808
      號裁判意旨可參。查本件被告就系爭3356建號建物應有部
      分僅為1/6，卻占有使用系爭3356建號建物全部，揆諸上
      開判決意旨，其所受超過之利益即屬不當得利。是以，原
      告等得依繼承及不當得利之法律關係請求被告返還其占有
      3356建號建物所獲得相當於租金之不當得利。故就系爭33
      56建號建物對被告請求之金額如下：
 （1）原告等5人請求於莊鐙璟死亡前5年相當於租金損失部分：
      按系爭3356建號建物與系爭3352建號建物屬同棟之建物，
      而系爭3352建號建物每月租金為27,600元，故原告援引此
      數額向被告請求其所受相當於租金之利益。而莊鐙璟應有
      部分為6分之1，故請求被告給付相當租金利益每月4,600
      元，5年得請求276,000元。
 （2）原告莊如請求給付自莊鐙璟死亡後相當於租金損失部分
      ：如上述，系爭3356建號建物莊鐙璟之部分由莊如繼承
      ，故原告莊如依不當得利關係請求被告給付92,000元〔
      計算式：4,600元×20個月（即莊鐙璟死亡後96年11月份
      起至本起訴狀起訴之月份98年6月份）＝92,000元】。另
      承上所述，原告莊如自98年7月起每月得請求4,600元。
   3、綜上，原告等5人得請求之金額為634,800元（計算式：35
      8,800元＋276,000元＝634,800元），原告莊如得請求
      395,600元（計算式：303,600元＋92,000元＝395,600元
      ），及每月4,600元。
（二）被告雖提出一遺囑表示原告等5人並無被繼承人莊鐙璟之
      財產繼承權，然原告父親莊鐙璟在世時，並未告知原告有
      何遺囑，直至其去世後，始由原告父親之姊姊交付一份日
      期為96年9月25日之遺囑（下簡稱系爭遺囑）。惟查，前
      揭立系爭遺囑時期，原告父親正接受癌症治療，施打嗎啡
      ，是精神常處於迷幻狀態，故系爭遺囑應非原告父親意思
      所為，原告遂向美國法院提出訴訟，雖遭受不利之判決，
      但僅係就該遺囑是否出自原告父親之自由意思的爭議。又
      原告父親雖移民美國，惟並未拋棄中國民國之國籍，則依
      我國涉外民事法律適用法第24條第1項及第26條規定，莊
      鐙璟之遺囑效力如何應依我國法律，而非美國加州之規定
      。查上開於美國法院之訴訟中，訴外人即莊鐙璟與被告弟
      弟莊士賢之子Mason證述，系爭遺囑是由其當律師之兄弟H
      enry所寫，並非莊鐙璟口述後筆記，且係於旅行社找兩名
      證人於遺囑上簽名。況且系爭遺囑均係打字完成而非手寫
      ，且證人僅兩人而非三人，不符我國民法第1191條公證遺
      囑、第1194條規定代筆遺囑之法定形式要件，故系爭遺囑
      不生我國遺囑效力。
（三）爰聲明求為判決：1、被告應給付原告等5人634,800元整
      ，及自起訴狀繕本送達翌日起至清償日止按年息百分之5
      計算之利息。2、被告應給付原告莊如395,600元整，及
      自起訴狀繕本送達翌日起至清償日止，按年息百分之5計
      算之利息，暨按月給付原告莊如4,600元。3、訴訟費用
      由被告負擔。4、原告願供擔保請准宣告假執行。
（四）對被告抗辯所為之陳述：
   1、原告雖對系爭遺囑形式之真正不爭執，但否認系爭遺囑實
      質真正，且認系爭遺囑應須符合我國民法關於遺囑要件之
      規定。又由訴外人莊鐙璟與被告弟弟莊士賢之子Henry於
      美國法院訴訟過程中證述，其係於96年9月在喬治尼亞洲
      替莊鐙璟草擬系爭遺囑，於96年9月25日完成並以電子郵
      件寄予莊鐙璟，且完成系爭遺囑前，除與莊鐙璟討論過外
      ，尚與其兄弟Mason及父親莊士賢討論等語，是系爭遺囑
      顯係由Henry撰寫完成，並非被告所稱係由公證人筆記、
      宣讀、講解後，經立遺囑人莊鐙璟宣誓認可，由見證人全
      體及遺囑人莊鐙璟親自簽名等情。另Henry撰寫時，兩名
      證人並無始終親自在場見聞，此亦不符我國民法規定之遺
      囑要件。此外，Henry尚與Mason及父親莊士賢討論遺囑事
      宜，是系爭遺囑並非全然為立遺囑人莊鐙璟之意思，故系
      爭遺囑之實質真正實有疑義，益證系爭遺囑應屬無效。更
      遑論系爭遺囑中並未列有在我國之遺產應如何處理等情。
   2、另被告引用美國法院之判決而認為原告等5人喪失繼承權
      之事由云云，惟查，被告就美國法院判決之中文翻譯用詞
      不當，故原告等將該段判決翻譯成中文，內容為「這個案
      件代表了極度悲傷的故事，這故事是說年輕小孩還沒有能
      力去感謝他父親而且視他為唯一的經濟來源。他們的電子
      信件要求幫助，而且讀了讓人很痛心，父親的回覆也是同
      樣的感情用事以及渴望幫助他們，這些小孩是在離婚協議
      中可悲的受害者，因為這讓他們害怕他們的生活，也改變
      他們的人生，至少在他們的眼裡是這樣。」，惟本件未見
      被告所述之內容，原告無從知悉該證據內容，且依上述之
      翻譯，原告並無民法第1145條第1項第5款所定重大之虐待
      或侮辱情事，況被告所引用之文字，係判決內容，翻譯內
      容偏頗且並非遺囑人之表示，何況被繼承人並未表示原告
      不得繼承等文字，故原告並無民法第1145條第1項第5款喪
      失繼承權之事由。此外，由原告等5人與原告父親有信件
      往返，可證原告並無喪失繼承權之事由。另由莊鐙璟乾女
      兒凱薩琳（Katherine）與原告莊婷妤（Teresa）之書信
      往來，亦可證明原告等無喪失繼承權之事由。綜上，原告
      有繼承權自明。
   3、另被告主張其承擔莊鐙璟與莊鐙福名下之系爭1022地號土
      地及系爭3352建號建物之抵押債權，並交付5萬美元支票
      ，購得莊鐙璟應有部分，故有權占有使用收益系爭土地及
      建物等語，亦屬不實。
 （1）原告否認被告提出91年間之權利移轉證明書。系爭權利移
      轉證明書所載莊鐙璟之護照號碼為X00000000，然莊鐙璟
      之護照號碼為M0000000，故系爭權利移轉證明書並不真實
      。
 （2）被告所提93年12月27日台北房地買賣協議書有違真實。系
      爭協議書所載之抵押債務人係訴外人莊鐙福，係被告承擔
      抵押權應向莊鐙福求償，卻要莊鐙璟移轉其所有權，顯不
      合常理。另系爭土地部分，依公告現值計算，僅16分之1
      即價值300多萬，而莊鐙璟應有部分有4分之1，更遑論還
      有建物部分，是莊鐙璟所有系爭土地及建物部分，顯然不
      只價值300萬，系爭協議書所載不符市價。
 （3）從形式上而言，莊鐙璟有收受被告美金5萬元之支票，然
      前揭台北房地買賣協議書第3條記載，價金之首款係買賣
      標的完成移轉登記時，而本件尚未為移轉登記，是被告主
      張系爭5萬美金支票為價金，顯不實在，何況訴外人莊鐙
      福與莊鐙璟間之債務是否釐清仍屬未知。另系爭支票發票
      日95年4月20日，依當日新台幣對美金匯率為32.4050元兌
      換1美元換算，系爭支票5萬美元，折合新臺幣為1,620,25
      0元，與系爭協議書之150萬元不符。更何況系爭支票之開
      票人係SILICON VALLEY MACHINE,INC（屬公司），並非被
      告個人票，是被告顯無交付任何買賣價金，其主張買賣顯
      不成立。況若系爭買賣協議書有效成立，被告為何於96年
      7月取得授權書後，又另以其兒子莊于廣、莊于慶名義與
      莊鐙璟成立買賣契約書，實屬有疑。
 （4）再細繹被告提出之莊鐙璟授權書事項，其第一項記載：「
      上開土地及建物，有關辦理移轉、過戶、分割、買賣，申
      請各種證明等等需要之手續全權由莊為仁代表執行，本人
      絕無異議。」，其中分割、買賣兩項係以補充方式填寫，
      顯然被告明知該授權書並未包括贈與。且由系爭授權書內
      容可知，授權方式並非概括委任，是被告擅自將莊鐙璟名
      下系爭3356建號建物之應有部分贈與被告自己，顯已逾越
      系爭授權書之授權範圍，該贈與顯屬無效。
 （5）如附表編號2所示系爭3352建號建物部份被告並非所有權
      人；編號3所示系爭3356建號建物部份亦非被告出資興建
      ，原告父親莊鐙璟持分部份係96年3月15日本於繼承取得
      ，目前原莊鐙璟名下系爭3352、3356建號建物持分部份皆
      已登記在原告莊如名下。
   4、另被告稱莊鐙璟向原告借款美金13萬元乙情，與事實不符
      。除因借款人莊鐙璟寫成莊澄景，該借據係屬偽造外，於
      被告偽造文書案，被告兒子莊于慶於98年7月21日亦稱：
      沒見過該借據，有臺北地檢署98年度偵續一字第117號卷
      第31頁可證。被告雖於臺北地檢署97年度偵續字第797號
      卷第26頁稱：莊鐙璟2007年3月24日立下字據跟我借錢，
      他的璟有時沒寫王字邊，他借錢是要跟他離婚的太太陳婉
      麗和解等語，惟一般人無將自己名字署押錯誤之理，且該
      借據非但璟沒「王」字邊，且鐙寫成「澄」，況莊鐙璟因
      離婚官司，已於96年（2007年）3月20日付了125,000元美
      金給原告之母陳婉麗（WANLICHEN，根本不需要於96年（2
      007年）3月24日再向被告借美金13萬元。故該借據與付款
      給原告之母之日期根本不符，益證係屬虛偽。更遑論被告
      所提出美金13萬元之假借據，已經其在美國向莊鐙璟遺囑
      執行者莊艷子從莊鐙璟遺產中領取，被告在本件中不能再
      主張抵銷
二、被告則以下列等語，資為抗辯，並聲明：1、原告之訴駁回
    。2、訴訟費用由原告負擔。3、如受不利判決，願供擔保請
    准宣告免予假執行。
（一）爰被告與訴外人即原告父親莊鐙璟為兄弟關係，莊鐙璟於
      美國去世前，於96年9月25日在美國加州依當地法律，由
      公證人為公證遺囑，就其往生後遺產之分配，除「子女每
      人1美元」外，並不給予子女其他財產，其財產均分配捐
      贈或償還生前債務，故原告已無財產繼承權，茲說明如下
      ：
   1、按美國臺灣關係法之規定，美國法律之適用於臺灣，凡美
      國法律之適用，以目前或過去對臺灣可適用，或今後可適
      用之法律為依據時，對臺灣人民所適用之法律應被認為是
      該項目之可適用法。本件訴外人即立遺囑人莊鐙璟於96年
      9月25日在美國依美國當地法律規定為公證遺囑，則揆諸
      上開規定意旨，美國加州關於公證遺囑之法律規定對於臺
      灣人民應認為是該項目之可適用法，因而立遺囑人莊鐙璟
      所為之公證遺囑當然發生遺囑效力。原告主張立遺囑人為
      中華民國人，應依中華民國法律所定之方式為之，否則無
      效等情，顯有疑義。又在外國所做之公證遺囑縱不能成立
      我國之公證遺囑，仍應視其製作方式，而發生我國民法自
      書遺囑或代筆遺囑之效力。立遺囑人莊鐙璟在系爭遺囑上
      親自簽名，依現今科技之進步及政府推行公文電子化，且
      遺囑不需本人親自書立，若別有確證足以證明遺囑之真實
      ，即不得遽為無效（參最高法院18年上字第1050號判例）
      。則自書遺囑既可以手書寫表達遺囑之真意，亦可以英文
      繕打表達之，系爭遺囑既由立遺囑人莊鐙璟親自簽名，記
      明年月日，業已符合自書遺囑之規定，原告僅以系爭遺囑
      係以打字完成並非手寫為之，進而爭執系爭遺囑之效力，
      顯不可採。再按「代筆遺囑，由遺囑人指定三人以上之見
      證人，由遺囑人口述遺囑意旨，使見證人中之一人筆記、
      宣讀、講解，經遺囑人認可後，記明年、月、日及代筆人
      之姓名，由見證人全體及遺囑人同行簽名，遺囑人不能簽
      名者，應按指印代之。」，民法第1194條定有明文。此代
      筆遺囑方式之規定，係因有遺囑人如不識文字，或不願自
      書遺囑而又不假公證人之手致生費用等情形時，為使其亦
      得作成遺囑，而訂定之，是其乃為便利遺囑人之制度；而
      近代立法鑑於社會之複雜及變遷之迅速，往往對於法條之
      內容並未精密地予以特定，而以不特定概念之立法，使其
      能隨社會情況之變遷及文化之進展而變動，而為符合社會
      現象之解釋，故上述關於代筆遺囑規定中所稱使見證人中
      之1人「筆記」，則因法律並未規定其筆記之方式，且代
      筆遺囑方式之制定，其目的係為便利遺囑人，以補充自書
      遺囑、公正遺囑方式之不足，其重在透過代筆見證人將遺
      囑人之遺囑意旨以文字予以表明、故所謂「筆記」應是指
      代筆人經由「記載」文字之工具，將遺囑意旨以文字予以
      表明，而記載文字之工具隨科技進步而有多元化方式，故
      代筆遺囑應是由代筆見證人將遺囑意旨以文字表明即可，
      是由代筆見證人親自書寫固屬之，其由代筆見證人起稿而
      後送打字者，亦無不可（最高法院台上字第432號判決參
      照）。系爭遺囑既指定三位見證人Lester Burger、Alexa
      ndraCongard及美國加州公證人，經由公證人筆記、宣讀
      、講解後，經立遺囑人莊鐙璟宣誓認可，由見證人全體及
      遺囑人莊鐙璟親自簽名，自可成立代筆遺囑。原告徒以Ma
      sson在美國法院證詞，主張系爭遺囑無效等語，洵屬無據
      。
   2、綜上，立遺囑人莊鐙璟經美國加州公證人依該地之法律為
      公證遺囑，依美國臺灣關係法之規定，對臺灣人民亦可適
      用。退步言之，如在外國所做之公證遺囑不能成立我國之
      公證遺囑時，亦應視其所製作之方式究為自書遺囑或代筆
      遺囑，而發生自書遺囑或代筆遺囑之效力。況且系爭遺囑
      經駐舊金山臺北經濟文化辦事處確認為莊鐙璟所簽認，則
      本件系爭遺囑自屬有效，原告主張系爭遺囑無效，顯無理
      由。
（二）縱認系爭遺囑與我國法律不符而無效，亦不影響莊鐙璟於
      遺囑內容所為真意，即原告父親莊鐙璟生前已表示其子女
      並無財產繼承權。查原告雖曾爭執系爭遺囑非其父自由意
      思所為，並向當地法院提出訴訟，然經美國法院駁回原告
      之異議。且該駁回之決定書敘述「本案涉及相當悲哀痛苦
      的故事，年青的成年子女不夠成熟不能體會父親（莊鐙璟
      ）的心，視渠（父親）主要為財務支助的來源。他們給他
      （父親）索求金錢支助的各電郵是慘不忍睹。而他的反應
      也是一樣的令人動情，並有些似乎絕望」、「他（莊鐙璟
      ）受傷極深而不願見他們（原告）」等情，本件原告「索
      求金錢支助」無度，致莊鐙璟「絕望」、「受傷極深」，
      經莊鐙璟以遺囑表示「我不贈予或遺贈給這些家屬或其直
      系卑親屬（原告）」，且如上開所述，莊鐙璟遺囑內容載
      明，除「子女每人壹美元」外，並不給予子女其他財產，
      其財產均分配捐贈或償還生前債務等情。是以，原告就莊
      鐙璟之遺產有民法第1145條第1項第5款喪失繼承權之事由
      ，則渠等向被告請求租金或不當得利等權利，即屬無據。
      此外，原告莊如不顧莊鐙璟遺囑所言，仍向鈞院辦理限
      定繼承，嗣後並由其全數取得莊鐙璟於我國之不動產，故
      被告除主張原告有喪失繼承權事由外，更質疑原告莊如
      取得莊鐙璟全數不動產之合法性。
（三）次查，82年間，訴外人莊鐙璟與莊鐙福以渠等名下如附表
      編號2所示之系爭3352建號建物及如附表編號1所示1022地
      號土地應有部分為擔保，以第三人名義向銀行借款，惟93
      年時，莊鐙福等債務人積欠銀行之抵押債務屆期無法清償
      ，莊鐙璟於其名下應有部分之不動產即將遭銀行拍賣之際
      ，遂授權被告出面與債權銀行協商，由被告代償積欠之借
      款後受讓銀行之抵押權，莊鐙璟並與被告約定，如與銀行
      協商成功，使該共有之不動產免於法院拍賣，受讓取得銀
      行之債權與抵押權時，被告再墊付約300萬元（包括被告
      為莊鐙璟支出之稅賦）給莊鐙璟，購買其所有部份。嗣後
      被告確實為莊鐙璟代償借款予銀行，並受讓取得銀行之債
      權及抵押權，另外再交付5萬美元支票，並支付土地增值
      稅等稅賦，買得莊鐙璟之應有部分，是以，莊鐙璟依契約
      對被告負有移轉登記之義務，之後更告知系爭3352建號建
      物承租人陳慶倫將租金交予被告，被告確實有權占有使用
      收益3352建號建物及1022地號土地，故被告並非受莊鐙璟
      委任而收取租金。至於系爭1022地號土地應有部分16分之
      1、系爭3352建號建物應有部分2分之1與系爭3356建號建
      物應有部分6分之1之價值多寡，取決於所有人之主觀意思
      ，莊鐙璟與被告既合意以300萬元為價金，自不能認買賣
      契約有假，何況系爭房地價值與300萬元差距不大。又莊
      鐙璟曾於被告處工作，於莊鐙璟與前妻爭訟時，被告亦曾
      資助美金13萬元以償還莊鐙璟向訴外人蘇政德之債務，且
      由莊鐙璟生前書信可知，被告與莊鐙璟情誼甚深，莊鐙璟
      亦陳明台北不動產轉售與被告，益證莊鐙璟與被告二人間
      早已對系爭房地買賣達成協議。原告主張96年10月之前如
      附表編號2所示系爭建物之租金，莊鐙璟全權交由被告收
      取乙情，當時莊鐙璟早已將不動產售予被告，僅因未辦妥
      所有權移轉登記而未取得所有權。至於如附表編號3所示
      之系爭3356建號建物部分因該棟建物原係被告出資興建，
      是建物完成後，系爭3356建號建物即由被告使用收益。嗣
      後於96年7月間，被告經莊鐙璟之授權，以莊鐙璟代理人
      之名義申請莊鐙璟所有系爭3352建號建物及1022地號土地
      之買賣登記，及系爭3356建號建物贈與登記，依該授權書
      授權事項第一項所載：「上開土地及建物，有關辦理移轉
      、過戶，申請各種證明等等需要之手續，全權由莊為仁代
      表執行，本人絕無異議」，而該授權書亦經駐西雅圖臺北
      經濟文化辦公處之公證，足認莊鐙璟確實授權被告辦理移
      轉登記，此情亦為臺灣臺北地方法院檢察署檢察官97年度
      偵字第10892號不起訴處分書所肯認。復參以莊鐙璟遺囑
      明確表示其財產均分配捐贈及償還生前債務與莊鐙璟向被
      告借款，兩人間就系爭房地有移轉過戶之協議等情，莊鐙
      璟依契約對被告負有上開系爭房地移轉登記之義務，至於
      嗣後被告於辦理移轉登記時，欲將不動產過戶予何人，屬
      被告權利，被告過戶予自己親人，並未違反常理。綜上所
      述，被告係有權占有使用收益系爭房地，有法律上原因，
      原告主張不當得利請求租金，顯屬無據。
（四）末查，原告莊如於鈞院有另案向訴外人即莊鐙璟姊姊莊
      和子請求損害賠償，業經鈞院98年度訴字第483號民事判
      決，肯認莊鐙璟生前確有處分財產之行為，就莊鐙璟之存
      款及未保存登記建物，已非莊鐙璟財產，而本件與另案不
      同之處僅在於莊鐙璟處分予被告者係保存登記之建物與土
      地，然相同處均係莊鐙璟將財產已移轉，益證被告係有權
      占有系爭房地，原告主張顯屬無據。
三、本件依民事訴訟法第270條之1第1項第3款規定，整理並協議
    兩造不爭執事項暨簡化爭點為：
（一）兩造不爭執之事項：
   1、訴外人即原告父親莊鐙璟於96年10月19日死亡，原告莊
      如向本院聲請限定繼承，經本院97年度繼字第26號准予備
      查在案。莊鐙璟原為如附表編號1至3所示系爭房地之共有
      人之一，莊鐙璟過世後，經繼承人為遺產分割之協議，約
      定由原告莊如繼承，並已辦理繼承登記。
   2、訴外人莊鐙璟前於82年間，與莊鐙福提供如附表編號1、2
      所示之不動產為擔保品並設定抵押，嗣於95年1月20日，
      債權人有限責任台北市第一信用合作社將債權額300萬元
      讓與被告，並將如附表編號1、2所示不動產之抵押權隨同
      移轉給被告。
   3、訴外人莊鐙璟生前，將如附表編號2所示系爭3352號建物
      出租予杰和實業有限公司，租期自95年10月1日至97年9月
      30日，約定每月租金為29,500元，但另約定每月實付租金
      為27,600元。
（二）經兩造協議簡化之爭點：
   1、訴外人莊鐙璟96年9月25日於美國所立之遺囑，是否有效
      ？
   2、訴外人莊鐙璟生前是否有將如附表編號1、2所示3352號建
      物及坐落土地之應有部分，出售給被告？
   3、訴外人莊鐙璟生前是否有將如附表1、3所示3356號建物及
      坐落土地之應有部分，贈與給被告？
   4、原告等5人主張被告代收如附表編號2所示3352號建物，自
      95年10月至96年10月之租金共計358,800元，並依繼承及
      委任之法律關係請求被告交付，是否有理由？
   5、原告莊如主張被告代收如附表編號2所示3352號建物，
      自96年11月至97年9月之租金共計303,600元，並依不當得
      利之法律關係請求被告交付，是否有理由？
   6、原告等5人主張被告占用如附表編號3所示3356號建物，依
      繼承及不當得利之法律關係，請求自莊鐙璟96年10月19日
      死亡前5年相當於租金之不當得利共計276,000元，是否有
      理由？
   7、原告莊如主張被告占用如附表編號3所示3356號建物，
      依不當得利之法律關係，請求自96年11月至98年6月相當
      於租金之不當得利共計92,000元，並自98年7月起，按月
      給付4,600元，是否有理由？
四、本院得心證之理由：
（一）查原告等5人主張其等係訴外人莊鐙璟之子女，訴外人莊
      鐙璟於96年10月19日病逝於美國，原告莊如向本院聲請
      限定繼承，經本院97年度繼字第26號准予備查在案。莊鐙
      璟原為如附表編號1至3所示系爭房地之共有人之一，莊鐙
      璟過世後，經繼承人為遺產分割之協議，約定由原告莊
      如繼承，並已辦理繼承登記。又訴外人莊鐙璟前於82年間
      ，與莊鐙福提供如附表編號1、2所示之不動產為擔保品並
      設定抵押，嗣於95年1月20日，債權人有限責任台北市第
      一信用合作社將債權額300萬元讓與被告，並將如附表編
      號1、2所示不動產之抵押權隨同移轉給被告；而訴外人莊
      鐙璟生前，將如附表編號2所示系爭3352號建物出租予杰
      和實業有限公司，租期自95年10月1日至97年9月30日，約
      定每月租金為29,500元，但另約定每月實付租金為27,600
      元等情，為被告所不爭執，並有繼承系統表影本、戶籍謄
      本影本、如附表所示系爭房地之土地、建物登記第二類謄
      本影本、遺產分割協議書影本、財政部臺北市國稅局遺產
      稅繳清證明書影本、臺灣臺北地方法院檢察署檢察官97年
      度偵字24798號不起訴處分書影本、如附表編號2所示系爭
      3352建號建物房屋租賃契約書影本、如附表編號3所示系
      爭建物照片等為證（見本院卷一第11-32頁、第35-39頁、
      第67-69頁、第73、74頁），且經本院依職權向臺北市大
      安地政事務所函查屬實，有該地政事務所99年9月7日北市
      大地三字第09931322200號函附卷可按（見本院卷二第189
      -266頁），復經本院依職權調取本院97年度繼字第26號限
      定繼承民事卷宗，及臺灣臺北地方法院檢察署檢察官97年
      度偵字24798號偵查卷查核屬實，自堪信為真實。
（二）原告主張如附表所示之系爭房地，於訴外人莊鐙璟死亡後
      ，經原告等5人協議後，由原告莊如單獨繼承，故被告
      應依繼承、委任及不當得利之法律關係，給付前開金額予
      原告5人及原告莊如等情，為被告所否認，而原告就上
      揭主張，曾向臺灣臺北地方法院檢察署對於被告提出行使
      偽造私文書之刑事告訴，雖經該署檢察官於98年10月8日
      以98年度偵續一字第117號起訴書提起公訴，惟業經臺灣
      臺北地方法院於99年10月20日以98年度訴字第2108號刑事
      判決判處被告無罪在案，有前揭起訴書及刑事判決影本各
      1份在卷可稽（分別見本院卷一第203-205頁、本院卷三第
      9-17頁）。而依卷附之授權書影本（見本院卷一第168頁
      ，下簡稱系爭授權書）所載，莊鐙璟將如附表所示之系爭
      房地有關辦理移轉、過戶、分割、買賣、申請各種證明等
      等須要之手續，全權委由被告處理（系爭授權書上建物標
      示第二部分建號3352號應為3356號之誤載），而該系爭授
      權書經臺灣臺北地方法院檢察署檢察官送往外交部領事事
      務局鑑定真偽，經該局以領三字第○九七五一四五一八五
      號函覆：「經查該函檢附之授權書影本與駐西雅圖辦事處
      回傳本局之該授權書掃瞄影像檔相符」，有函文及檢附影
      像檔1紙附於臺灣臺北地方法院檢察署97年度偵字第10892
      號卷第17、18頁可按，且該系爭授權書確經中華民國駐西
      雅圖臺北經濟文化辦事處人員公證，證明前列授權書事項
      確經授權人莊鐙璟之同意並親自簽字屬實無訛，而原告莊
      如亦自陳該授權書之簽名確係其父莊鐙璟所為無訛（見
      臺灣臺北地方法院檢察署97年度偵續字第797號卷第35頁
      ），足認原告之父親即訴外人莊鐙璟生前於96年7月15日
      ，確有在授權書上簽名，授權被告處理如附表所示系爭房
      地之移轉、過戶、分割、買賣、申請各種證明事項乙節，
      應無疑義等情，業經上開刑事判決所肯認（見本院卷三第
      13、14頁）。
（三）再查，如附表編號1、2所示之房地買賣及如附表編號3所
      示房地之贈與情形，業據被告陳稱於82年間，訴外人莊鐙
      璟與莊鐙福以渠等名下如附表編號2所示之系爭3352建號
      建物及如附表編號1所示1022地號土地應有部分為擔保，
      以第三人名義向銀行借款，惟93年時，莊鐙福等債務人積
      欠銀行之抵押債務屆期無法清償，莊鐙璟於名下應有部分
      之不動產即將遭銀行拍賣之際，遂授權被告出面與債權銀
      行協商，由被告代償積欠之借款後受讓銀行之抵押權，莊
      鐙璟並與被告約定，如與銀行協商成功，使該共有之不動
      產免於法院拍賣，受讓取得銀行之債權與抵押權時，被告
      再墊付約300萬元（包括被告為莊鐙璟支出之稅賦）給莊
      鐙璟，購買其所有部份。嗣後被告確實為莊鐙璟代償借款
      予銀行，並受讓取得銀行之債權及抵押權，另外再交付5
      萬美元支票，以支付土地增值稅等稅賦，買得莊鐙璟之應
      有部分；而如附表編號3所示之系爭房地，原係由被告出
      資興建，嗣建物完成後，系爭3356建號建物即由被告使用
      收益，被告並於96年7月間，經訴外人莊鐙璟之授權，處
      理如附表所示系爭房地之移轉、過戶、分割、買賣、申請
      各種證明事項等情，此有台北房地產買賣協議書、票面金
      額5萬美元支票、權利移轉聲明書、有限責任台北市第一
      信用合作社債權額確定證明書、抵押權隨同移轉證明書、
      系爭授權書等影本附卷可證（見本院卷一第100-102頁、
      第164-168頁），參以訴外人莊鐙璟當時病況及其與被告
      間之兄弟親誼關係（參本院卷一第103頁、本院卷二第40
      頁，莊鐙璟寫予被告書信影本、正本各1紙），堪認被告
      所辯如附表所示之系爭房地係伊向訴外人莊鐙璟所購買及
      受莊鐙璟之贈與乙情，尚非子虛；且系爭授權書既確經中
      華民國駐西雅圖臺北經濟文化辦事處人員公證，證明前列
      授權書事項確經授權人莊鐙璟之同意並親自簽字屬實無訛
      ，而原告莊如亦自陳該授權書之簽名確係其父莊鐙璟所
      為無訛，足認訴外人莊鐙璟生前於96年7月15日，確有在
      授權書上簽名，授權被告處理系爭房地之移轉、過戶、分
      割、買賣、申請各種證明事項乙情，亦如前述，則系爭授
      權書之房地標示與權利範圍明細，莊鐙璟授權被告者，係
      包括由被告全權代表執行如附表所示系爭房地之移轉（含
      買賣、贈與）等相關事宜，授權期間自96年7月15日至110
      年12月31日止，而訴外人莊鐙璟與被告間之台北房地產買
      賣協議書立約日期為93年12月27日，則莊鐙璟與被告間就
      如附表編號2所示之系爭房屋，於莊鐙璟過世之前已有讓
      與合意之事實，即可認定。另徵諸卷附兩造所提出之系爭
      遺囑內容、Mason之證詞、系爭遺囑認證事件之決定書、
      判決書、終結決定書中譯本、原文影本等資料內（見本院
      卷一第87-99頁、第104-148頁、本院卷二第7-11頁），就
      如附表所示之系爭房地應如何處理乙節隻字未提，為兩造
      所不爭執（見本院卷三第42、43頁，99年12月10日言詞辯
      論筆錄），足認訴外人莊鐙璟將如附表編號1、2所示之房
      地出賣予被告，及將如附表編號3所示之系爭房地贈與被
      告之意思，至其死亡時均無撤銷或變更之意思表示，則如
      附表所示之系爭房地確係莊鐙璟於生前之處分行為乙節，
      應可認定。
（四）綜上，如附表所示系爭房地之處分，既均係訴外人莊鐙璟
      生前所為，顯非莊鐙璟之遺產，是莊鐙璟依契約本有將上
      開系爭房地移轉登記予被告之義務，依此，即難認被告就
      如附表所示之系爭房地有何無法律上之原因及無權占有之
      情甚明，則原告基於繼承、委任及不當得利之法律關係，
      所為之前揭主張，自難認有理由。至如附表所示之系爭房
      地現雖均登記於原告莊如名下，其究有無移轉登記予被
      告之義務，以及訴外人莊鐙璟於生前就如附表所示之系爭
      房地所為之處分，有無侵害原告等人之特留分等情，均非
      本件審理範圍，本院尚難併予審理，附此說明。
（五）雖原告提出訴外人莊鐙福同意如附表編號2所示建物之管
      理權交予其父親即訴外人莊鐙璟處理之同意書影本（見本
      院卷一第33頁），惟參以上開同意書係87年1月29日所書
      立，而訴外人莊鐙璟書立前揭系爭授權書之時間則係96年
      7月15日，是縱認上開同意書為真正，然訴外人莊鐙璟於
      死亡前既已書立前開系爭授權書，即顯有以該授權書變更
      同意書之意思表示甚明，是上開同意書實難資為有利於原
      告之認定；又被告固有於臺灣臺北地方法院檢察署檢察官
      偵訊時供稱伊係於訴外人莊鐙璟過世前，代莊鐙璟向陳慶
      倫收取如附表編號2所示系爭房地之租金等語（見本院卷
      一第36頁臺灣臺北地方法院檢察署檢察官97年度偵字第24
      798號不起訴處分書第2頁），然前開系爭授權書既已明確
      載明被告可全權處理系爭房地之移轉、過戶、分割、買賣
      、申請各種證明事項乙情，已見前述，則即難以被告之上
      開供述，即為有利於原告事實之認定。
（六）至兩造對前揭卷附之系爭遺囑內容、Mason之證詞、系爭
      遺囑認證事件之決定書、判決書、終結決定書中譯本、原
      文影本等解讀雖有不一，惟系爭遺囑內訴外人莊鐙璟就其
      所留遺產究應作如何處理均未有所載明乙情，為兩造到庭
      所不爭執，已見前述，是系爭遺囑縱為有利於原告之解讀
      ，亦難逕予改變如附表所示之系爭房地係訴外人莊鐙璟於
      生前自由處分其財產之結果；末參以如附表所示之系爭房
      地既係訴外人莊鐙璟於生前所自由處分，且系爭遺囑亦未
      論述訴外人莊鐙璟之遺產應如何處理等情，均如上述，則
      系爭遺囑究應適用我國民法或依美國加州之法律乙節，即
      核與本件無涉；另兩造間就被告與莊鐙璟間之金錢往來及
      借貸關係如何，被告與莊鐙璟間就如附表所示之系爭房地
      究有無買賣、贈與關係存在，原告是否具有繼承人適格等
      主張及抗辯，均無礙本院上開認定，均併予敘明。
五、綜上所述，訴外人莊鐙璟既已於生前自由處分其所有如附表
    所示之系爭房地，該系爭房地顯非莊鐙璟之遺產，故原告本
    於繼承、委任及不得得利之法律關係，請求被告應給付原告
    等5人634,800元，及自起訴狀繕本送達翌日起至清償日止按
    年息百分之5計算之利息；及給付原告莊如395,600元，及
    自起訴狀繕本送達翌日起至清償日止，按年息百分之5計算
    之利息，暨按月給付原告莊如4,600元云云，均無理由，
    應予駁回。又原告之訴既經駁回，其假執行之聲請即失所附
    麗，應併予駁回。
六、本件事證已臻明確，兩造其餘攻擊防禦方法，及未經援用之
    證據，經本院斟酌後，認均不足以影響本判決之結果，自無
    逐一詳予論駁之必要，併此敘明。
七、據上論結，原告之訴為無理由，依民事訴訟法第78條，判決
    如主文。
中    華    民    國    99    年    12    月    24    日
                  民事第二庭  法  官  黃仁勇
以上正本係照原本作成。
如不服本判決，應於送達後20日內，向本院提出上訴狀，如委任
律師提起上訴者，應一併繳納上訴審裁判費。
中    華    民    國    99    年    12    月    24    日
                              書記官  黃意雯
附表：
┌──┬─────────┬───────┬─────────┐
│編號│土地地號、建物建號│所有人        │應有部分          │
│    │                  │              │                  │
├──┼─────────┼───────┼─────────┤
│ 1  │台北市○○區○○段│（1）莊鐙福   │（1）10000分之1330│
│    │一小段1022地號    │（2）莊士賢   │（2）4分之1       │
│    │                  │（3）莊為仁   │（3）10000分之1329│
│    │                  │（4）黃美選   │（4）10000分之1170│
│    │                  │（5）楊錦惠   │（5）10000分之1171│
│    │                  │（6）莊如   │（6）4分之1       │
├──┼─────────┼───────┼─────────┤
│ 2  │同上小段3352建號（│（1）莊鐙福   │皆各為2分之1      │
│    │門牌號碼台北市辛亥│（2）莊如   │                  │
│    │路1段40號3樓）    │              │                  │
├──┼─────────┼───────┼─────────┤
│ 3  │同上小段3356建號（│（1）莊豔子   │皆各為84分之14    │
│    │門牌號碼台北市辛亥│（2）莊和子   │                  │
│    │路1段40號7樓）    │（3）莊為仁   │                  │
│    │                  │（4）莊鐙福   │                  │
│    │                  │（5）莊士賢   │                  │
│    │                  │（6）莊如   │                  │
└──┴─────────┴───────┴─────────┘

司法院資訊處製作；財團法人民間司法改革基金會備份。
